【裁判字號】    99,裁,517
【裁判日期】    990304
【裁判案由】    契稅
【裁判全文】
最  高  行  政  法  院  裁  定
                                       99年度裁字第517號
上  訴  人  臺北市稅捐稽徵處
代  表  人  甲○○
被 上訴 人  華開租賃股份有限公司
代  表  人  乙○○
上列當事人間契稅事件，上訴人對於中華民國97年3月31日臺北
高等行政法院96年度簡字第278號判決，提起上訴，本院裁定如
下：
    主  文
上訴駁回。
上訴審訴訟費用由上訴人負擔。
    理  由
一、按對於適用簡易程序之判決提起上訴，須經本院之許可。前
    項許可，以訴訟事件所涉及之法律見解具有原則性者為限，
    行政訴訟法第235條定有明文。所謂法律見解具有原則性，
    係指該訴訟事件所涉及之法律問題意義重大，而有加以闡釋
    之必要而言。
二、被上訴人於民國（下同）95年4月1日以收購方式受讓茂豐租
    賃股份有限公司（下稱茂豐公司）之營業設備及財產，並於
    95年8月7日向上訴人所屬中北分處申請依企業併購法規定，
    辦理臺北市中山區○○○路150號13樓之5、之6、之7及150
    、152號房屋（下稱系爭房屋）地下層免徵契稅，經該分處
    初審後核發免稅證明書。嗣該分處查得茂豐公司資產負債表
    之資產總額未達全部對價之百分之65，不符企業併購法第34
    條第1項及財政部94年10月11日台財稅第00000000000號函釋
    規定，乃於95年8月31日以北市稽中北乙字第09590279600號
    函撤銷原核發免稅證明書，並請被上訴人如欲移轉系爭房屋
    所有權，應填寫契稅申報書向該分處辦理。被上訴人不服，
    循序提起本件行政訴訟，經原審為「訴願決定及原處分均撤
    銷」之判決，上訴人不服，遂提起本件上訴。
三、本件上訴人對於臺北高等行政法院適用簡易程序所為之判決
    ，提起上訴，係以：原判決未審酌被上訴人與茂豐公司簽訂
    之讓與契約書（下稱系爭讓與契約書）所載，其讓與標的之
    範圍為『附件一讓與標的清單』所列之營業、主要資產及債
    權等資產項目，未涉及清單所列示之負債部分，故本件收購
    價格應為茂豐公司之帳面資產新臺幣（下同）3,343,397,91
    0.90元，準此，原判決顯有理由不備之違法。(二)系爭讓與契
    約書第3條記載「本契約雙方當事人同意，除本契約另有約
    定外，受讓人將發行3,500萬股之普通股股份（每股面額10
    元）予出讓人作為取得全部讓與標的之對價。」，僅係被上
    訴人與茂豐公司間自行約定之交易價格，非收購全部資產之
    總價，原判決漏未審酌被上訴人所支付交易價格350,000,00
    0元僅達帳面全部資產10.47％，未符合企業併購法所定之65
    ％，則系爭土地之轉讓應無免徵契稅之適用，是原判決有違
    反法律見解之原則性等語，為其論據。
四、原判決以：(一)本件營業及財產讓與契約第2條約定，全文為
    「出讓人根據本契約讓與受讓人之讓與標的如下：(一)附件
    一所列之營業（包括但不限於從事受讓人主要營業所需之租
    賃權、財產、契約及業務相關之營業秘密及各類資訊、文件
    等）、主要資產及債權等（以下統稱『讓與資產』）。(二)
    與轉讓資產相關之保證債權、擔保品及其他所有與轉讓資產
    相關之權利、利益：包括（但不限於）擔保品、擔保物權、
    保證金、各項債權權利證明（如債權契約、債權憑證、協議
    書、和解書等）、因債權追索取得之有價證券、動產、不動
    產或其他權利等之各項相關權利（於本契約訂定前已進行之
    程序，於訂定後再行取得或發現者仍應納入本權利之範圍）
    。」，而契約附件一為「讓與標的物清單」，詳列21項項目
    ，每項科目均附明細於後，其中第13至第21項，分別為短期
    借款、應付短期票據、應付帳、預收款項、應付費用、其它
    流動負債、一營業週期到之長期借款、存入保證金、及退休
    金準備，乃屬負債項目；又契約第14條附則之(一)尚約定：
    「本契約及其附件、附錄及附件之附錄，為本契約當事人就
    本契約所約定事項之完整協議，並取代本契約當事人於本契
    約簽署日前就本契約所約定事項所為之一切之口頭或書面協
    議…」，此有該契約書附於原審卷第23頁以下，足證本件契
    約所附之附件亦為契約內容之一部分，則附件一所列第13至
    第21項之負債科目，亦為轉讓標的之一。本件契約之轉讓標
    的自非僅限於資產，亦包括負債。(二)又在德昌聯合會計師事
    務所林芳英會計師所出具「華開租賃股份有限公司擬發行新
    股由茂豐租賃股份有限公司以全部營業及財產作價抵繳股款
    之價格合理性意見書」中載明：「一、華開公司為擴大營運
    規模及收入多元化，擬發行相當於350,000仟元普通股股票
    ，茂豐公司以全部營業及財產作價抵繳股款，且由其概括承
    受茂豐公司相關營業之資產及負債，期在未來能更多元化推
    展業務，提昇整體營運績效及市場競爭力。二、價格之計算
    及其合理性說明華開公司以發行新股方式作為支付茂豐公司
    讓與營業及財產之對價，茂豐公司依法將其財產及相關營業
    讓與華開公司。價格之計算，依照雙方協商之華開公司每股
    發行價值，以及茂豐公司讓與全部營業及財產之營運價值予
    以評估。1.茂豐公司讓與營業及財產之價值計算調整公司營
    運價值評價方法很多，本次評價標的為營業讓與所需之資產
    及人員，及具有潛在客戶營運價值。經雙方協議，本次茂豐
    公司讓與全部營業及財產之價值評估，以94年4月30日淨值
    （淨資產）為基礎，並考量其業務性質與其他因素後，再評
    估及調整其淨值，以計算其合理價值。本會計師認為前述評
    估模式尚屬合理，茲就雙方議定之方法分析如下：截至94年
    4月30日止經立本台灣聯合會計師事務所查核之茂豐公司資
    產負債表中之讓與營業及財產帳面價值分別是資產為4,363,
    560仟元，負債為3,651,127仟元，淨值為712,433仟元，經
    考量市場狀況，業務性質及其他等因素，對於部份重大資產
    給予適切評估與調整，茂豐公司94年4月30日經調整後淨值
    為346,196仟元。…2.華開公司發行新股華開公司擬發行新
    股35,000仟股，每股面額10元總金額35 0,000仟元，由茂豐
    公司以全部營業及財產抵繳股款。依華開公司截至94年9月
    底經其他會計師核閱之財務報表，股本為800,000仟元，淨
    值為608,994仟元。華開公司預計將辦理減資以彌補虧損200
    ,000仟元，減資後股本為600,000仟元，淨值為608,994仟元
    ，每股淨值為10.15元，再依面額增資發行新股35,000仟股
    ，發行總額350,000仟元予茂豐公司，以受讓茂豐公司全部
    營業及財產。…」，足認茂豐公司之淨值僅餘3億4千6百多
    萬元。又依系爭契約第3條交易對價約定：「本契約雙方當
    事人同意，除本契約另有約定外，受讓人將發行3,500萬股
    之普通股股份（每股面額10元）（下稱交易對價股票）予出
    讓人作為取得全部讓與標的之對價（下稱交易對價）。」，
    則被上訴人公司以3億5千萬元取得茂豐公司之淨值約3億4千
    6百多萬元之資產，自屬合理。又其以每股面額10元之股份
    3,500萬股作為支付茂豐公司之對價，已達全部對價百分之
    百，依企業併購法第34條規定，本件契稅即應免徵。上訴人
    所為原免徵證明，並無違誤，則其嗣後所作成之撤銷處分，
    即有不當。(三)財政部94年10月11日台財稅字第09404570380
    號函釋，乃指明所收購之財產為「土地」時，應以土地全部
    交易價格為準，不得自土地價格中扣除土地增值稅準備、土
    地重估增值之資本公積或其他抵押債務，而本件係收購茂豐
    公司之全部資產及負債，並非僅收購土地而已。如上訴人懷
    疑本件收購契約有行假收購之名達真買賣之實，上訴人應實
    質調查收購價格之合理性，而非置契約約定轉讓標的包括負
    債之明文於不顧。(四)從而，本件被上訴人於95年4月1日以收
    購方式受讓茂豐公司原所有系爭房屋地下層之契約，因收購
    契約約定係以每股面額10元之股份3,50 0萬股，作為支付茂
    豐公司之對價，已達全部對價百分之百，依企業併購法第34
    條規定，本件契稅即應免徵。上訴人所為原免徵證明，並無
    違誤，則其嗣後所作成之撤銷處分，即有不當等詞，為其判
    斷之基礎。
五、按觀之企業併購法第34條第1項第2款之規定，凡企業間依同
    法第27條至第29條所為財產與股份之收購，由受讓者以有表
    決權之股份作為支付被併購公司之對價，達全部對價65％以
    上者，取得不動產所有權者免徵契稅，就條文規定而言，免
    徵契稅之條件為「以有表決權之股份作為支付被併購公司之
    對價，並達全部對價65％（計算式：表決權之股份併購之
    對價）以上」，原判決與上訴人就此部分之見解並無爭議，
    從而本件上訴人就此項規定之適用所涉及之法律見解與原判
    決係屬一致。再者，本件上訴人對於被上訴人係以有表決權
    之股份（即普通股股份）3,500萬股（總值350,000,000元）
    支付予出讓人茂豐公司之事實並不爭執，所爭議者為被上訴
    人收購茂豐公司之營業設備及資產，其收購價格（即併購對
    價）若干？上訴人主張依系爭讓與契約書第2條規定，收購
    之價格應不得扣除茂豐公司之負債，故收購價格應為茂豐公
    司之資產總額即3,343,397,910.90元；而原判決認定被上訴
    人之收購價格依系爭讓與契約書第2條規定，應為茂豐公司
    之總資產扣除負債後之350,000,000元。此部分涉及系爭讓
    與契約書第2條之解釋問題，應屬事實審法院取捨證據、認
    定事實職權之行使事項，並無所涉及之法律見解具有原則性
    之情事，上訴人提起上訴，不合首揭規定，不應許可，其上
    訴難謂合法，應予駁回。
六、據上論結，本件上訴為不合法。依行政訴訟法第249條第1項
    前段、第104條，民事訴訟法第95條、第78條，裁定如主文
    。
中    華    民    國    99    年    3     月    4     日
                    最高行政法院第三庭
                        審判長法官  高  啟  燦
                              法官  黃  淑  玲
                              法官  姜  素  娥
                              法官  黃  合  文
                              法官  王  碧  芳
以  上  正  本  證  明  與  原  本  無  異
中    華    民    國    99    年    3     月    5     日
                              書記官  邱  彰  德


司法院資訊處製作；財團法人民間司法改革基金會備份。
